【裁判字號】    99,重訴,1
【裁判日期】    990903
【裁判案由】    確認抵押權不存在等
【裁判全文】
臺灣花蓮地方法院民事判決               99年度重訴字第1號
原      告  甲○○
訴訟代理人  鄭敦宇律師
            林武順律師
被      告  乙○○
            丙○○
上列當事人間確認抵押權不存在等事件，本院於民國99年7 月28
日言詞辯論終結，判決如下：
    主  文
原告之訴駁回。
訴訟費用由原告負擔。
    事實及理由
一、原告主張：坐落花蓮縣玉里鎮○○段第43-28 地號土地，及
    其上1195建號、門牌號碼為花蓮縣玉里鎮○○路○段251 號
    之建物 (下稱系爭不動產一）；暨坐落花蓮縣玉里鎮○○段
    第210地號土地，及其上867建號、門牌號碼為花蓮縣玉里鎮
    ○○路68之3號之建物 (下稱系爭不動產二)均為被告乙○○
    所有。緣原告前因不當得利事件經法院判決勝訴確定，被告
    乙○○應給付原告新台幣(下同)2,800,000 元及利息。迄民
    國97年7 月22日原告向本院聲請強制執行，始發現被告乙○
    ○所有上開系爭不動產一，竟早於85年8月19日即設定4,500
    ,000元之抵押權予其配偶之妹即被告丙○○，另系爭不動產
    二亦於93年4月8日設定10,000,000元之抵押權予被告丙○○
    。然查被告二人間上開之抵押權並無真實債權存在，所為抵
    押權設定顯係虛偽，並已影響原告債權之受償。原告自得提
    起本訴，請求確認系爭不動產一、二上所設定之抵押權債權
    不存在並請求加以塗銷，並聲明(一)確認被告丙○○就被告
    乙○○所有坐落系爭不動產一，於民國85年8 月19日以花蓮
    縣玉里地政事務所玉地普字第042020號設定登記新台幣4,50
    0,000 元之抵押權所擔保之債權不存在。(二)確認被告丙○
    ○就被告乙○○所有系爭不動產二，於民國93年4月8日以花
    蓮縣玉里地政事務所玉地普字第019000號設定登記新台幣10
    ,000,000元之抵押權所擔保之債權不存在。(三)被告丙○○
    應將上開全部抵押權登記予以塗銷。被告則以：被告二人間
    確有借貸關係存在，所為之抵押權設定均屬真實等語，資為
    抗辯。並聲明：原告之訴駁回。
二、按第三人主張表意人與相對人通謀而為虛偽意思表示者，該
    第三人應負舉證之責；又民事訴訟如係由原告主張權利者，
    應先由原告負舉證之責，若原告先不能舉證，以證實自己主
    張之事實為真實，則被告就其抗辯事實即令不能舉證，或其
    所舉證據尚有疵累，亦應駁回原告之請求；最高法院48年台
    上字第29號、17年上字第917 號判例均可資參照。查本件被
    告乙○○固以其所有之系爭不動產一、二分別於上述期日為
    被告丙○○設定 4,500,000元、10,000,000元之抵押權，惟
    被告丙○○確曾於85年間匯款4,500,000元、於93年3月31日
    、93年4月5日分別匯款2,000,000元、8,000,000元予被告乙
    ○○等事實，業經台灣花蓮地方法院檢察署98年度偵字第32
    75號偽造文書案件查明屬實，該案承辦檢察官並認被告二人
    間確有消費借貸關係存在，所為之抵押權設定並非出於虛偽
    ，無任何偽造文書或使公務員登載不實之罪嫌，而對被告二
    人為不起訴處分，此業經本院依職權調取上開偵查案卷查明
    無訛，並有被告提出之不起訴處分書、台灣高等法院花蓮分
    院檢察署98年度上聲議字第215 號處分書附卷可稽。是由形
    式上觀之，被告二人間確有 4,500,000元、10,000,000元之
    債權債務關係存在，上述之抵押權登記所擔保之債權應屬真
    實。原告如欲主張被告二人虛設債權並通謀為虛偽之抵押權
    設定行為，揆諸上引判例，自應由原告負舉證責任，倘原告
    無法舉證證明被告二人虛設債權並為虛偽之抵押權登記，即
    應駁回其請求，無待多言。是本件原告主張被告二人應就其
    借貸關係之存在先負舉證責任云云，顯係誤會舉證責任分配
    原則，尚非可採，合先敘明。
三、次按民法第八十七條第一項所謂通謀虛偽意思表示，乃指表
    意人與相對人互相故意為非真意之表示而言，故相對人不僅
    須知表意人非真意，並須就表意人非真意之表示相與為非真
    意之合意，始為相當，若僅一方無欲為其意思表示所拘束之
    意，而表示與真意不符之意思者，尚不能指為通謀而為虛偽
    意思表示，在贈與或買賣契約，亦不能僅因契約當事人間有
    特殊親誼關係或價金之交付不實，即謂該贈與或買賣係通謀
    虛偽成立。原審謂上訴人未能舉證證明，僅以系爭買賣或贈
    與契約與常情不合為由，主張各該契約係出於通謀虛偽意思
    表示，為無可取，因而為上訴人敗訴之判決，洵無違誤；最
    高法院86年度台上字第3865號判決意旨亦可資參照。查原告
    主張被告二人虛設抵押債權，無非係以被告丙○○並無相當
    資力、其對於借款之資金來源無法交代清楚，被告乙○○資
    力甚豐，無向曾梅香借貸之必要。又被告二人對於利息之約
    定及交付說詞不一、前後反覆，於抵押權設定時甚至均未約
    定利息、抵押權存續期間過長，被告丙○○於抵押權設定前
    即匯款予乙○○。另被告丙○○於抵押債權屆期前即聲請對
    乙○○發支付命令，其聲請過程亦有諸多矛盾之處等情，認
    被告二人間所稱之借貸行為在在均不符經驗法則，有違常情
    云云為其主要論據。然本院觀諸原告所主張各節，均係出於
    個人推測，並未提出任何具體證據反證被告二人有通謀虛偽
    意思表示之事實存在。故被告二人既抗辯其有消費借貸之意
    思表示合致，被告丙○○亦已依約交付借貸之金錢，其等所
    設定抵押權之擔保債權即屬存在。縱其等借貸過程或借貸條
    件與常情略有未合，亦係出於彼二人間有姻親關係存在之故
    ，不足為奇。揆諸上引判決意旨，原告所為質疑縱然存在，
    亦不得因此即認被告二人間之借貸或抵押權設定行為均係出
    於通謀虛偽意思表示，其理甚明。換言之，被告二人就其借
    貸事實所為陳述或所提證據縱有瑕疵，則依諸首引最高法院
    17年上字第917 號判例，仍不得據此消極反證原告之主張為
    真實，原告就其主張被告二人虛設債權之有利事實，仍須積
    極提出證據以實其說，否則即不得為其有利之認定。
四、末者原告主張被告係為避免系爭不動產遭強制執行，出於脫
    產意思始設定系爭抵押權，並提出民、刑事判決多件為證。
    惟查就系爭不動產一而言，被告之借貸及設定抵押權係發生
    於85年間，而原告就其不當得利請求權發生之事實，係遲至
    91 年間始提出刑事告訴，經本院刑事庭以92年度訴字第105
    號判決被告乙○○有罪；民事部分亦至93年6 月30日本院民
    事庭始判決被告乙○○應對原告負給付之責。是被告等此部
    分之設定抵押，顯早於原告對乙○○主張權利達六年以上，
    若謂被告之抵押設定係為避免原告六年後對其追索債權，未
    免過於牽強。況被告乙○○之財產除系爭不動產一外，至少
    尚有系爭不動產二，如欲脫產，何不於85年間亦將系爭不動
    產二設定抵押或為其他處分？依此足認原告此部分之主張亦
    係出於個人臆測，不足採信。至系爭不動產二部分，係於93
    年4月8日設定抵押權，於時間點上似與上開刑、民事判決時
    間點有所關聯。但上開判決僅係第一審判決，被告乙○○日
    後上訴結果尚屬未知，能否因此即認其有脫產之意，尚有可
    疑。再者，系爭不動產二經原告聲請強制執行，其鑑價結果
    現值僅6,000,000 元，此有原告提出之不動產估價報告書在
    卷可佐，而系爭不動產二於92年間即設有4,200,000 元之第
    一順位抵押權，亦有原告提出之土地登記謄本可參。準此，
    被告乙○○若係出於脫產之意設定抵押，僅須設定2,000,00
    0元以上即足，何需大費章周章設定高達10,000,000 元之抵
    押權？另參酌原告於本件訴訟中一再強調被告乙○○係頗有
    資力之人，93 年間之所得即達7,049,877元、94年間亦有4,
    789,855 元，此亦據原告提出乙○○之各該年度綜合所得稅
    各類所得資料清單可佐。是原告93年度如欲保全其債權請求
    ，亦非不得循保全程序扣押乙○○之所得來源。被告乙○○
    縱將系爭不動產二設定抵押，仍無法完全避免原告將來之求
    償。如此更足反證乙○○將系爭不動產二設定抵押，確係單
    純之借貸行為所需。退步言，倘認被告二人係出於脫產之意
    而就系爭不動產二為抵押借貸之行為，原告亦非不得依民法
    第244 條之規定撤銷其等之處分行為。無論如何，在系爭不
    動產二部分本院認為不得僅因設定抵押權時間點上之巧合，
    即得據而推論被告二人此部分之借貸及抵押權設定行為均係
    出於通謀虛偽為之。綜上，原告此部分之主張仍屬個人推測
    之詞，尚難認其已善盡舉證之責。
五、綜上所述，原告對其主張之事實未能舉證證明，本院無從為
    其有利之認定。從而，原告請求確認被告間就系爭不動產所
    設定之抵押債權不存在，並請求加以塗銷，為無理由，應予
    駁回。
六、兩造其餘陳述及攻擊防禦方法核於本判決之結果不生影響，
    爰不一一論述，併此敘明。
七、訴訟費用裁判之依據：民事訴訟法第78條。
中    華    民    國    99    年    9     月    3     日
                            臺灣花蓮地方法院民事庭
                              法    官      陳鈺林
上列為正本係照原本作成。
如不服本判決，應於送達後20日內，向本院提出上訴狀並表明上
訴理由，如於本判決宣示後送達前提起上訴者，應於判決送達後
10日內補提上訴理由書（須按他造當事人之人數附繕本）。
中    華    民    國    99    年    9     月    3     日
                              法院書記官    許志豪

司法院資訊處製作；財團法人民間司法改革基金會備份。
